最　高　行　政　法　院　判　決
　　　　　　　　　　　　　94年度判字第00775號
上　訴　人　甲○○
被 上訴 人　新竹縣政府
代　表　人　乙○○
上列當事人間因建築法事件，上訴人對於中華民國92年9月24日
臺北高等行政法院91年度訴字第3188號判決，提起上訴，本院判
決如下：
　　主  文
上訴駁回。
上訴審訴訟費用由上訴人負擔。
　　理  由
一、本件上訴人在原審起訴主張：被上訴人以上訴人未經核准，
    擅自在新竹縣竹北市○○里○○○路216號1樓建築物（下稱
    系爭建築物），經營資訊休閒服務業，跨類組使用系爭建築
    物，違反建築法第73條規定，依同法第90條第1項規定，以
    90年4月25日90府工建字第42746號（下稱第1號行政處分）
    及91年11月12日府工建字第124973號函（下稱第2號行政處
    分）分別裁處上訴人新台幣6萬元罰鍰，並勒令停止違規使
    用。然而遍查建築法，並無任何使用分區管制之規定或分類
    組管制之授權，被上訴人依建築法第73條執行要點分類組管
    制，顯係增加法律所無之限制，上開處分據以認違反分類組
    管制規定而處罰，即非合法。又依建築法第90條設有限期補
    辦手續之規定，上開處分未據以辦理或說明其理由，亦有未
    洽。再者同一行為，違反商業登記被處罰鍰部分業經撤銷確
    定在案，上開處分亦應失所附麗，再予處罰，違反一事不二
    罰原則。上開處分顯有違誤，訴願決定未予糾正，同屬違誤
    等語，求為悉予撤銷之判決。
二、被上訴人則以：系爭建物領有之使用執照，原核准用途為「
    店舖」（Ｇ類3組）使用。但上訴人經營登記營業項目外之
    資訊休閒服務業，實際供娛樂消費，作封閉或半封閉場所之
    第1 組（Ｂ─１）使用，有擅自變更使用違反建築法第73條
    後段規定情事。經被上訴人聯合稽查小組先後於90年3月22
    日及90年9月20日赴現場檢查發現，爰依同法第90條第1項規
    定，以上開行政處分就2次違規行為分別裁處上訴人6萬元罰
    鍰並請立即恢復使用執造用途或停止使用，於法並無違誤等
    語，作為抗辯。
三、原審以：
  （一）查上訴人提起訴願，僅對於第2號行政處分有關罰鍰6萬
        元部分表示不服，至於第1號行政處分（全部）及第2號
        行政處分有關「立即恢復使用執照用途或停止使用」部
        分，未有不服之表示，此部分顯未合法提起訴願，遽行
        提起行政訴訟，起訴不備要件，為不合法。
  （二）按建築法（行為時，下同）第73條後段規定：「建築物
        ．．．非經領得變更使用執照，不得變更其使用。」第
        90條第1項規定：「違反建築法第73條後段規定擅自變
        更使用者，處建築物所有權人或使用人新臺幣6萬元以
        上30萬元以下罰鍰，並勒令停止使用．．．。不停止使
        用或逾期不補辦者得連續處罰。」又內政部88年7月7日
        修正公布建築法第73條執行要點第1條規定：「依本法
        條規定，建築物非經領得變更執照，不得變更其使用。
        建築物使用應按其使用強度及危險指標分類、分組，如
        附表一。附表一未列舉之使用項目，由直轄市、縣（市
        ）主管機關依使用類組定義認定之，並定期每季報請中
        央主管建築機關備查。」上開執行要點之規定無違建築
        法第73條規定，自得適用。
  （三）系爭建物領有被上訴人核發之使用執照，核准用途為店
        舖。90年3月22日被上訴人聯合稽查小組赴現場檢查，
        發現上訴人領有「壹級駭客資訊館」之營利事業登記證
        ，營業項目：電子資訊供應服務業（不含擷取網際網路
        遊戲軟體供人遊戲），現場擺設電腦18台，供人上網遊
        戲，且其法定騎樓、天井部分均闢為營業部分。被上訴
        人認上訴人違反建築法第73條後段規定，擅自變更使用
        ，乃依同法第90條規定，以第1號行政處分裁處上訴人6
        萬元罰鍰，並請其立即恢復使用執照用途或停止使用。
        被上訴人復於90年9月20日赴系爭建築物檢查，發現上
        訴人仍繼續違規使用，遂依建築法第90條規定，以第2
        號行政處分再次裁處上訴人6萬元罰鍰，並請其立即恢
        復使用執照用途或停止使用。
  （四）查系爭建築物使用執照原核准用途為「店鋪」，依內政
        部所頒「建築法第73條執行要點」附表一使用分類表之
        規定，屬Ｇ類，即「辦公、服務類」中之Ｇ類3組。而
        上訴人實際經營之業務中，提供電腦功能以磁碟、光碟
        供人遊戲娛樂，或利用電腦網路擷取遊戲，供人遊戲，
        應屬上述分類表中Ｂ類1組「供娛樂消費，處封閉或半
        封閉場所」，其使用強度及危險指標之要求，均高於系
        爭建築物經核准使用之類組。上訴人確有未經變更建築
        物使用執照所許可使用之範圍，即擅自為違規使用建築
        物之情形，應堪認定。被上訴人據以為處分依據，應無
        不合。
  （五）被上訴人90年10月8日90府建商字第110861號函撤銷商
        業登記罰鍰處分，其違規查獲時間並非本件之90年9月
        20日，已非屬同一事實。又本件處罰之要件，已因上訴
        人未領得變更使用執照，擅自變更原建築物之使用而合
        致，上訴人無請求補辦手續而免罰餘地。從而，被上訴
        人以上訴人違反建築法第73條後段規定，並衡酌其違規
        情節，依建築法第90條第1項規定，處以上訴人法定最
        低額6萬元罰鍰，參照首揭規定，並無不合，訴願決定
        ，予以維持，亦無不合，上訴人就此部分請求撤銷，為
        無理由等情，因而判決駁回上訴人之訴。
四、本院經核原判決尚無違誤，進而論斷如下：
  （一）查本件關於第1號行政處分（全部）及第2號行政處分有
        關「立即恢復使用執照用途或停止使用」部分，原審認
        為起訴不合法，未依裁定駁回而併以判決駁回，尚無不
        合。上訴意旨就此部分仍為實體上之主張，對於原判決
        為起訴不合法之認定，別無一詞置論，此部分應認上訴
        為無理由。
  （二）本件第2號行政處分關於罰鍰部分為限制並剝奪上訴人
        權利之行政處分，原則上應於處分前依行政程序法第
        102條前段規定，給予上訴人陳述意見之機會。惟例外
        不必踐行該程序之情形，亦有多種（同條除外及但書、
        第103條各款規定）。上訴人於提起訴願或於原審之主
        張，始終未提及被上訴人未予陳述意見之機會而逕予處
        分為違法之情由，致原判決未為審認說明。依原判決認
        定本案處分事實，有卷內書件為證，並為上訴人所不爭
        執，及上訴意旨絲毫未指摘原判決認定事實有何違誤等
        情，足見原處分所根據之事實，客觀上明白足以確認。
        則依行政程序法第103條第5款規定，被上訴人亦得不給
        予陳述意見之機會，從而原判決未就此更為調查審認，
        難指為違誤。
  （三）查上訴人未依系爭建築物使用執照所核准之使用類組，
        而使用系爭建築物經營營業登記範圍外之業務，依本院
        94年5月份庭長法官聯席會議決議，係一行為同時違反
        建築法第73條後段（修正後第73條第2項）及商業登記
        法第8條第3項規定，應擇一從重者處罰。經核建築法第
        73條後段之處罰為重，被上訴人據以裁處，並無不合。
        至上訴意旨所稱本件同一行為已被新竹縣政府依商業登
        記法裁處3萬元罰鍰。微論原判決已說明該處罰業經撤
        銷，且與本件事實不同，顯無二罰情形。縱相同事實有
        違反商業登記法之處罰存在，該從輕處罰並非適法，應
        由權責機關撤銷，亦難據以認本件處罰違反一事不二罰
        原則。從而原判決核無違誤，上訴意旨求予廢棄，為無
        理由，應予駁回。
據上論結，本件上訴為無理由，依行政訴訟法第255條第1項、第
98條第3項前段，判決如主文。
中    華    民    國    94    年    6    月    2      日
                  第一庭審判長法  官　黃　綠　星
                              法  官  陳　秀　美
                              法  官　姜　仁　脩
                              法  官　蔡　進　田
                              法  官　黃　璽　君
以  上  正  本  證  明  與  原  本  無  異
中    華    民    國    94    年    6    月    2      日
　　　　　　　　　　　　　　　書記官　邱　彰　德
